---
title: "Dessiner et explorer un cercle avec groupedChord"
output: rmarkdown::html_vignette
vignette: >
  %\VignetteIndexEntry{Dessiner et explorer un cercle avec groupedChord}
  %\VignetteEngine{knitr::rmarkdown}
  %\VignetteEncoding{UTF-8}
---

```{r setup, include=FALSE}
knitr::opts_chunk$set(collapse = TRUE, comment = "#>", fig.width = 8)
library(groupedChord)
```

`groupedChord` représente des liens pondérés entre deux ensembles. Les
destinations peuvent être réunies en groupes, inscrits sur un anneau extérieur.
Les noms des destinations restent droits dans le prolongement des secteurs;
les noms des groupes suivent les arcs.

Cette vignette utilise seulement des ateliers et des objets inventés.
Les quantités sont des valeurs de démonstration, sans données observées.

## Préparer les liens

Une ligne contient une source, une destination et un poids numérique. Une
colonne facultative indique le groupe de la destination. Une destination
appartient à un seul groupe.

```{r donnees}
donnees <- example_workshops()
liens <- donnees[donnees$year == 2025, ]
head(liens)
```

Le générateur produit trois scénarios annuels. On sélectionne un scénario avant
de dessiner : additionner les années répondrait à une autre question.

```{r dimensions}
data.frame(
  liens = nrow(liens),
  ateliers = length(unique(liens$workshop)),
  objets = length(unique(liens$item)),
  familles = length(unique(liens$family)),
  quantite_totale = sum(liens$quantity)
)
```

## Dessiner les objets et leurs familles

Les noms de colonnes sont fournis sous forme de chaînes de caractères. La
palette est construite sur l’ensemble des libellés afin de garder les mêmes
couleurs après un filtrage.

```{r palettes}
couleurs_ateliers <- chord_palette(unique(donnees$workshop), type = "source")
couleurs_familles <- chord_palette(unique(donnees$family), type = "group")
```

```{r cercle}
cercle <- grouped_chord(
  liens,
  source = "workshop", target = "item", value = "quantity", group = "family",
  source_colours = couleurs_ateliers, group_colours = couleurs_familles,
  labels = list(source = "Ateliers", target = "Objets", group = "Familles"),
  title = "Fabrication fictive : scénario 2025",
  unit = "objets fictifs",
  footnote = "Noms et quantités entièrement inventés."
)
cercle
```

La largeur des rubans et les secteurs intérieurs représentent les poids.
Les rubans portent la couleur de leur source. Chaque famille et ses objets
partagent une couleur. L’anneau extérieur comprend de l’espace pour les noms :
sa longueur sert au regroupement et ne mesure pas une quantité.

Un clic sur un nom, un secteur ou un ruban met les liens correspondants en
évidence dans cette page. Entrée et Espace permettent les mêmes sélections au
clavier. Sur un petit écran, des repères numériques renvoient aux noms complets
dans une légende cliquable. Le tableau conserve les valeurs des liens.

## Regrouper les objets par famille

`view = "groups"` additionne les poids par atelier et famille. Le total est
conservé; les destinations individuelles sont réunies dans leurs groupes.

```{r familles}
par_famille <- grouped_chord(
  liens,
  source = "workshop", target = "item", value = "quantity", group = "family",
  view = "groups",
  source_colours = couleurs_ateliers, group_colours = couleurs_familles,
  labels = list(source = "Ateliers", target = "Objets", group = "Familles"),
  title = "Les mêmes liens regroupés par famille",
  unit = "objets fictifs",
  footnote = "Noms et quantités entièrement inventés."
)
par_famille
```

```{r conservation}
stopifnot(
  cercle$x$total == sum(liens$quantity),
  par_famille$x$total == cercle$x$total
)
aggregate(quantity ~ workshop + family, data = liens, FUN = sum)
```

Les deux extrémités d’un ruban utilisent la même unité angulaire. L’échelle est
recalculée pour chaque sélection : pour comparer deux années ou deux vues,
comparer les valeurs numériques plutôt que les longueurs de deux cercles.
Le diagramme est bipartite, avec un niveau facultatif de regroupement. Il ne
représente pas un arbre de profondeur arbitraire.

## Enregistrer le résultat

Le contrôle « Exporter SVG » enregistre le cercle affiché, avec ses noms,
valeurs et notes. Pour partager un fichier HTML autonome depuis R :

```{r enregistrer, eval=FALSE}
library(htmlwidgets)
saveWidget(cercle, "ateliers-fictifs.html", selfcontained = TRUE)
```

## Ajouter des filtres dans Shiny

Dans une page HTML, la sélection met les liens en évidence. Dans Shiny,
le package transmet les événements à l’application, qui choisit les filtres à
appliquer. Cet exemple permet de choisir une année, de cliquer sur une famille
pour afficher ses objets, puis de revenir à la vue complète.

```{r shiny, eval=FALSE}
library(shiny)
library(groupedChord)

donnees <- example_workshops()
couleurs_ateliers <- chord_palette(unique(donnees$workshop), "source")
couleurs_familles <- chord_palette(unique(donnees$family), "group")

ui <- fluidPage(
  selectInput("year", "Scénario fictif", 2024:2026, selected = 2025),
  actionButton("reset", "Toutes les familles"),
  groupedChordOutput("cercle")
)

server <- function(input, output, session) {
  famille <- reactiveVal(NULL)
  observeEvent(input$reset, famille(NULL))
  observeEvent(input$cercle_click, {
    choix <- input$cercle_click
    if (identical(choix$type, "group")) famille(choix$label)
  })
  output$cercle <- renderGroupedChord({
    liens <- donnees[donnees$year == as.integer(input$year), ]
    if (!is.null(famille())) {
      liens <- liens[liens$family == famille(), ]
    }
    grouped_chord(
      liens, "workshop", "item", "quantity", group = "family",
      source_colours = couleurs_ateliers,
      group_colours = couleurs_familles,
      labels = list(source = "Ateliers", target = "Objets", group = "Familles"),
      unit = "objets fictifs", context = list(year = as.integer(input$year)),
      footnote = "Noms et quantités entièrement inventés."
    )
  })
}

shinyApp(ui, server)
```

Les événements sont disponibles dans `input$<outputId>_click`, avec un `type`
parmi `source`, `target`, `group` et `link`, ainsi que les libellés associés.
Chaque instance possède ses propres événements. Pour un téléchargement Shiny,
`input$<outputId>_svg` fournit `xml`, `total`, `view` et `context`. Une sélection
vide annule cet objet, afin de ne pas exporter un ancien cercle.

## Vérifier les données

Les liens dupliqués sont additionnés; les poids nuls sont omis. Les poids
absents, négatifs ou non finis provoquent une erreur explicite. Les données
ne sont pas corrigées silencieusement.

```{r doublons}
petit_exemple <- data.frame(
  atelier = c("Atelier A", "Atelier A", "Atelier B"),
  objet = c("Bol", "Bol", "Bol"),
  famille = "Cuisine",
  quantite = c(2, 3, 4)
)
petit_cercle <- grouped_chord(
  petit_exemple, "atelier", "objet", "quantite", group = "famille"
)
stopifnot(petit_cercle$x$total == 9)
do.call(rbind, lapply(petit_cercle$x$table, as.data.frame))
```

Une application réelle reste responsable de la provenance, de l’unité des
poids, des valeurs manquantes et des filtres. Les notes peuvent être précisées
avec `footnote` et seront incluses dans l’export SVG.
